【裁判字號】    95,自,55
【裁判日期】    951103
【裁判案由】    誣告
【裁判全文】
臺灣臺中地方法院刑事判決                95年度自字第55號
自  訴  人  甲○○
自訴代理人  賴思達律師
被      告  乙○○
                    之1號
上列被告因誣告案件，經自訴人提起自訴，本院判決如下：
    主    文
乙○○無罪。
    理  由
一、自訴意旨略以：緣乙○○之子朱哲民於民國（下同）九十三
    年十一月五日上午十時許，騎乘車牌號碼ＰＶ６─６００號
    重型機車，行經南投縣草屯鎮○○路與平等街一九二巷口，
    與李樹生騎乘之車牌號碼ＮＶＲ─二三二號重型機車發生碰
    撞，致李樹生傷重不治死亡，嗣朱哲民因涉嫌過失致死罪，
    經台灣台南地方法院檢察署（以下簡稱南投地檢署）檢察官
    提起公訴，該案於台灣南投地方法院審理時（九十四年度交
    易字第四十五號），被告乙○○透過南投後備司令部司令及
    處長，請告訴人推薦可由張英一律師為朱哲民辯護，嗣後之
    處理情形，則由被告乙○○自行與張英一律師聯繫，自訴人
    並未向被告收受任何金錢，前開案件於台灣南投地方法院刑
    事庭審理時，經朱哲民與其輔佐人即被告乙○○之同意，與
    南投地方法院檢察署檢察官達成認罪協商，嗣後並與被害人
    李樹生之家屬達成和解金七十萬元，朱哲民因而獲輕判三月
    ，緩刑二年，詎乙○○意圖使自訴人甲○○受刑事處分，明
    知自訴人與張英一律師並未詐欺被告，竟誣指自訴人與張英
    一律師聯合詐欺被告，嗣經台灣南投地方法院檢察署檢察官
    查明後為不起訴處分，被告乙○○提出再議，復經台灣高等
    法院台中分院檢察署駁回再議在案，因認被告涉有刑法第一
    百六十九條第一項之誣告罪嫌等語。
二、按犯罪事實應依證據認定之，無證據不得認定犯罪事實；不
    能證明被告犯罪者，應諭知無罪判決，刑事訴訟法第一百五
    十四條條第二項、第三百零一條第一項分別定有明文。次按
    事實之認定，應憑證據，如未能發現確實之證據，或證據不
    足以證明，自不能以推測或擬制之方法，以為裁判基礎；再
    犯罪事實所憑之證據，無論係直接證據或間接證據，其為訴
    訟上之證明，須於一般人均不致有所懷疑而得確信為真實之
    程度，始得據為有罪之認定，倘其證明尚未達此程度而尚有
    合理之懷疑存在時，本諸無罪推定原則，自應為被告無罪之
    諭知；又被告否認犯罪事實所持辯解縱使不能成立，除非有
    確實證據足以證明對於被告犯罪已無合理之懷疑外，不能遽
    為有罪之認定；刑事訴訟法規定被告有緘默權，被告基於不
    自證己罪原則，既無供述之義務，亦不負自證清白之責任，
    不能因被告未能提出證據資料證明其無罪，或對於被訴之犯
    罪事實不置可否，即認定其有罪，最高法院著有九十二年度
    台上字第二五七０號判決可資參考。再按刑法第一百六十九
    條第一項之誣告罪，以意圖他人受刑事或懲戒處分，向該管
    公務員誣告為構成要件；故該項犯罪，不特須指出其具體事
    實，足以使人受刑事或懲戒處分，且須明知其為虛偽，具有
    故意構陷之情形始能成立，若係出於誤會或懷疑有此事實而
    為申告，以致不能證明其所訴之事實為真實，或係所告尚非
    全然無因，只因缺乏積極證明致被誣告人不受訴追處罰者，
    縱被訴人不負刑責，而自訴人本缺乏誣告之故意，自難成立
    誣告罪名，又誣告罪之成立，須以被誣告人因虛偽之申告，
    而受有刑事或懲戒處分之危險為其要件，故以不能構成犯罪
    或懲戒處分之事實誣告人者，雖意在使人受刑事或懲戒處分
    ，亦不能成立犯罪，倘告訴人所申告之事實，根本不成犯罪
    ，是其事實縱出虛構，被誣告人仍無受刑事處分之危險，亦
    難論刑法第一百六十九條第一項之誣告罪名。最高法院分著
    有二十二年上字第三三六八號、四十三年台上字第二五一號
    、四十四年度台上字第八九二號、四十四年度台上字第六五
    三號著有判例、最高法院九十四年度台上字第六一六七號著
    明判決可資參照。
三、自訴意旨認被告乙○○涉犯刑法第一六九條第一項之誣告犯
    行，無非係以上開過失致死案件，係經由公訴檢察官認罪協
    商，並由台灣南投地方法院以協商判決判處有期徒刑三月，
    緩刑二年，而該協商之結果，亦經被告及朱哲民同意等情，
    有台灣南投地方法院九十四年度交易字第四十五號刑事卷宗
    可憑，足認朱哲民與其母即被告乙○○均同意，並未受任何
    詐欺，而被告乙○○為朱哲民之母，於人前開刑事庭審理時
    ，並任朱哲民之輔佐人，對於開庭之情形，與被害人家庭和
    解之過程，自屬知之甚詳，詎被告乙○○竟明知自訴人與張
    英一律師並未以詐術使被告乙○○及朱哲民陷於錯誤而交付
    財物，無詐欺情事，竟意圖使自訴人與張英一律師受刑事追
    訴，向台灣南投地方法院檢察署提出告訴，嗣後經南投地方
    法院檢察署檢察官對自訴人為不起訴分，並經台灣高等法院
    台中分院檢察署檢察官駁回再議確定等情為主要論據。訊據
    被告乙○○固承認於前揭時地曾對告訴人甲○○提出詐欺告
    訴等情，然堅詞否認有何自訴意旨所指之誣告犯行，辯稱伊
    於告訴狀內所載均係伊親身經歷之事實，並無捏造事實入人
    於罪之情事等語。
四、查被告確曾於九十四年十二月二十八日以告訴人涉犯詐欺罪
    嫌而向臺灣南投地方法院檢察署檢察官提出告訴一情，有該
    偵訊筆錄一份在卷可稽（見臺灣南投地方法院檢察署九十五
    年度他字第三十六號卷，以下均簡稱上開他字案卷），並為
    被告所自承，此情已足認定。而告訴人甲○○雖因被告等之
    指訴，經臺灣南投地方法院檢察署檢察官以證據不足經為不
    起訴處分確定在案，有臺灣南投地方法院檢察署九十五年度
    偵字第九二二號、台灣高等法院台中分院檢察署九十五年度
    上聲議字第三六三號卷可稽，並經本院調取上開卷宗並核閱
    其內容無訛，惟本件仍應審究，被告向檢察官提起告訴時，
    是否明知其所告訴之事實為虛偽，而具有故意構陷之情。經
    查：
  (一) 被告黃素琴於上開告訴狀內以鉅細彌遺之方式記載九十
       四年七月六日早上台灣南投地方法院開庭審理其子朱哲
       民涉犯過失致死案件（該院九十五年交易字第四十五號
       ，以下均簡稱上開過失致死案件）前後之過程，因過程
       中審判長提議被告與上開過失致死案件死亡之李樹生之
       家屬試行和解，張英一律師乃與檢察官、李樹生家屬再
       行協商和解事宜，伊表示沒有能力負擔，甲○○即表示
       願意幫忙調支票，後來張英一律師要伊在本票上簽名，
       由於事出突然，伊以為只是民事上的和解，未經考慮即
       再本票上簽名，沒想到後來張英一律師並未幫助朱哲民
       進行言詞辯論，而是達成仍需判刑的協商結果，與原先
       伊的認知不同，因而認伊係在張英一律師及甲○○之詐
       騙之情形下簽立本票交付予李樹生之家屬，並因而致台
       灣南投地方法院九十四年交易字第四十五號當日之審理
       筆錄記載朱哲民與檢察官達成朱哲民願受有期徒刑三月
       ，得易科罰金及緩刑二年之宣告，並願賠償被害人家屬
       新台幣（下同）七十萬元之認罪協商之合意之結果，因
       而具狀提出詐欺告訴，有上開刑事告訴狀及錄音譯文附
       於上開他字案卷內。遍查全卷，被告黃素琴歷次所陳述
       關於伊親身經歷之事實部分，核與台灣南投地方法院九
       十四年交易字第四十五號交通事件卷宗相符，業據本院
       調閱台灣台中地方法院檢察署九十五年度偵字第九二二
       號（含九十五年度他字第三十六號）卷宗及上開台灣南
       投地方法院交通事件卷宗查明無訛，並核相符，尚無虛
       構之情形。
  (二) 被告張素琴於上開過失致死案件之審理過程中、與張英
       一律師、甲○○討論上開案情時、台灣南投地方法院院
       長就該案件進行調解時之過程及該過失致死案件件審理
       庭中，均全程錄音記錄，並將其中一部分譯為譯文附於
       上開偵查卷內作為其指訴之「犯罪事實」，對於如何簽
       立本票之過程，簽發本票之後有聽到律師對伊說：「今
       天如果願意和解，那麼我跟檢察官講和解易科罰金緩刑
       」，伊回答：「和解還要易科罰金」，律師說：「不是
       啦，緩刑最好啊，你聽懂我的意思嗎？..... 」，被告
       答：「檢察官說六個月喔」；等語，及審判長告知：「
       民事部分七十萬元和解，那刑度部分檢察官念你是學生
       用最低的三個月，緩刑二年，三個月可以易科罰金，緩
       刑二年如果沒有再犯的話..... 」等語之闡釋，均詳載
       於告訴狀所附之譯文內，有上開告訴狀後附之譯文一份
       在卷可憑，觀之被告簽立上開面額七十萬元之本票前後
       之過程中可知，自訴人並未取得財物，被告於上開案件
       偵查中亦供稱：「沒有」（檢察官問：甲○○有無向你
       收取任何金錢？你有無交付任何財物給甲○○？）；「
       有」（檢察官問：後來你兒子的車禍案件有無與對方和
       解？）；「是簽和解書的同時，我親自交付現金七十萬
       元給對方，錢是我去台灣銀行南投分行領的」（檢察官
       問：和解金是何時交付予對方？）【以上見台灣南投地
       方法院檢察署九十五年度他字第三十六號卷九十五年一
       月十八日訊問筆錄】，顯然被告沒有虛構事實之故意，
       否則何以將有利、不利自己之所有事實均詳載於告訴狀
       內。
  (三) 再查上開過失致死案件於調解過程中，由台灣南投地方
       法院院長試行調解之結果，被告主張賠償六十萬元，而
       李樹生之家屬主張應賠償一百五十萬元而調解不成立，
       嗣於九十四年七月六日過失致死案件之審理庭中，審判
       長先試行和解，有上開調解過程之錄音譯文一份附卷可
       憑。觀之協商過程之錄音譯文，可知張英一律師僅告知
       被告關於李樹生家屬所主張之調解金額，調解後要與檢
       察官談易科罰金、緩刑，對於認罪協商之意旨，例如該
       次審理庭是否繼續進行，是否仍有無罪之機會，並未全
       部告知，且張英一律師與被告在九十四年七月六日審判
       期日前與被告討論案情時，朱哲民及張英一律師均表示
       要為無罪之答辯，而被告於張英一告知要調解時，被告
       馬上表示：「你沒有說呀」等語，被告之夫亦表示要調
       頭寸，今天處理不完，改天再談，甲○○有表示要幫忙
       調支票，嗣後被告即在張英一律師所交付的本票上簽名
       ，有上開譯文一份附於上開他字案卷內，業據本院調閱
       上開卷宗查明無訛，另查被告於九十四年七月六日審理
       期日之後馬上遞狀請求更新審判程序，以致於審判長乃
       再訂九十四年七月二十日之審理庭，並明確告知協商程
       序的前提是認罪，一定會判有罪，沒有判無罪之機會，
       有上開譯文一份附於上開他字案卷內，業據本院調閱上
       開卷宗查明無訛，堪認被告以為交付七十萬元之本票，
       只是民事上的和解，不知道刑事上所謂認罪協商之程序
       就是要判決有罪，又被告並非過失致死案件之被告，審
       判長亦無先告知被告協商程序之各種應注意事項之必要
       序，是以被告後來聽聞其他人之解釋，知悉認罪協商之
       法律上之結果，因深感詫異，而誤解當時拿本票要伊簽
       名之張英一律師與自訴人合謀詐騙伊，堪以認定。
  (四) 末查承辦該案之檢察官乃以上開案件之審理過程及相關
       案卷內容認定，甲○○並無詐欺之犯意，且客觀上甲○
       ○亦無收受或為他人收受任何財物，核與詐欺取財之要
       件不合而逕為不起訴處分，有台灣南投地方法院檢察署
       九十五年度偵字第九二二號不起訴處分書及台灣高等法
       院台中分院檢察署九十五年度上聲議字第三六三號卷再
       之再議意見書各一紙附卷可憑，顯然被告所指訴之事實
       ，依客觀上之判斷即可認定自訴人甲○○所為核與刑法
       第三百三十九條第一項之詐欺取財構成要件不符，是以
       縱令被告故意虛構事實而為指訴，揆諸首開說明之意旨
       ，其指訴之內容並無使甲○○受刑事訴追之危險，亦與
       誣告罪之要件不符。
五、綜上所述，本件由卷內資料觀之，被告在九十四年十二月二
    十八日對自訴人提出告訴時，雖係出於誤會或懷疑有此事實
    而為申告，以致不能證明其所訴之事實為真實，自難認其有
    虛偽構陷誣指告訴人犯罪之故意，此外，復查無其他積極證
    據足資證明被告有何誣告之故意，不能證明被告犯罪。且被
    告對自訴人提出詐欺之告訴內容，並無使自訴人受刑事訴追
    之危險，揆諸前揭最高法院判例意旨，尚無從認被告有誣告
    罪之犯罪事實。
據上論斷，應依刑事訴訟法第三百四十三條、第三百零一條第一
項，判決如主文。
中    華    民    國    95    年    11    月    3     日
                  刑事第十五庭  審判長法  官  曾佩琦
                                      法  官  周瑞芬
                                      法  官  陳如玲
上正本證明與原本無異。
如不服本判決，應於送達後十日內向本院提出上訴狀（須附繕
本），上訴於台灣高等法院台中分院。
                                      書記官  楊賀傑
中    華    民    國    95    年    11    月    3     日


司法院資訊處製作；財團法人民間司法改革基金會備份。
